---
title: "Análisis y evolución del COVID-19 en México"
author: "Prof. Mauro Rodriguez"
date: "01/4/2020"
output:
  html_document:
    toc: yes
    toc_float:
      collapsed: no
  word_document:
    toc: yes
  pdf_document:
    toc: yes
  theme: united
  toc_depth: 3
  highlight: tango
---

#El objetivo de este ejercicio es mantener infomada a la sociedad para monitorear la pandemia del Coronavirus virus que produce la enfermedad COVID-19.Se ha hecho uso y se ha ataptado el código en R de @segasi, con información depurada de guzmart_   github.com/guzmart y a través del paquete que de corre en Rstudio {covidMex} de @pablorm296. Representa un esfuerzo genuino para dimensionar la problemática, tomar la mejores decisiones y coadyuvar a la inteligencia colectiva.

#Acontinuación presento el código con algunas estadísticas y gráficos.

#Cualquier comentario y/o colaboración estoy a sus órdenes.

e-mail: maurorodriguezmarín@gmail.com
twitter: @RodriguezMauro 


```{r setup, include=FALSE}
knitr::opts_chunk$set(echo = TRUE)
```


```{r}
### Limpiar ambiente ----
remove(list = ls())
```

```{r}
setwd("C:/Users/L01191825/Desktop/Laptop/Documents/Taller R")
getwd()
```


```{r}
# devtools::install_github("pablorm296/covidMex")
```

```{r}
library(pacman)
p_load(av, covidMex, cowplot, geosphere, gganimate, GGally, ggforce, ggmap, ggrepel, gifski, glue, gpclib, ggmapstyles, ggtext, Hmisc, janitor, lubridate, openxlsx, RColorBrewer, rcartocolor, readxl, rtweet, rworldmap, rworldxtra, scales, sf, shadowtext, tesseract, tm, treemapify, viridis, wesanderson, zoo)

### Setup general ----
Sys.setlocale("LC_ALL", "es_ES.UTF-8") 
options(scipen = 9999)
theme_set(theme_gray())
```


```{r}

### Definir tema de gráficas ----
tema <-  
  theme_minimal() +
  theme(text = element_text(family = "Roboto", color = "grey35"),
        plot.title = element_text(size = 28, face = "bold", margin = margin(10,0,20,0), family = "Roboto Black", color = "grey25"),
        plot.subtitle = element_text(size = 16, face = "bold", colour = "#666666", margin = margin(0, 0, 20, 0), family = "Didact Gothic Regular"),
        plot.caption = element_text(hjust = 0, size = 15),
        panel.grid = element_line(linetype = 3, color = "grey90"), 
        panel.grid.minor = element_blank(),
        legend.position = "bottom",
        legend.title = element_text(size = 16, face = "bold", family = "Roboto Black"),
        legend.text = element_text(size = 14, family = "Didact Gothic Regular"),
        legend.title.align = 0.5,
        axis.title = element_text(size = 18, hjust = 1, face = "bold", margin = margin(0,0,0,0), family = "Didact Gothic Regular"),
        axis.text = element_text(size = 16, face = "bold", family = "Didact Gothic Regular"),
        strip.background = element_rect(fill = "grey70", color  = "grey70"),
        strip.text = element_text(color = "white", size = 14))

```

```{r}
library(stringr)
```


```{r}


### Cargar paquetes, definir setup y tema de gráficas ----

### Definir cortes de datos ----
subtitulo_mx <-  str_c("Datos con cierre  al ", 
                       day(Sys.Date()) - 1,
                       " de abril de 2020")

```

```{r}
### Importar datos del 6 de abril depurados ----
mx_guzmart <- 
  read_excel("C:/Users/L01191825/Desktop/Laptop/Documents/COVID/covid_mex_20200401.xlsx")
```

```{r}
library(plyr)
```


```{r}

### Importar datos de muertes por COVID ----
mx_muertes_x_dia <- 
  read_excel("C:/Users/L01191825/Desktop/Laptop/Documents/COVID/muertes.xlsx", 
             sheet = "por_dia") %>% 
  mutate(fecha_corte = as_date(fecha_corte))

### Importar datos poblacionales de CONAPO ----
#source("02_codigo/08_importar_preparar_datos_conapo.R")


```

```{r}
library(dplyr)
```


```{r}

### Renombrar y transformar variables ----
mx_guzmart <- 
  mx_guzmart %>% 
  rename(n_caso = num_caso, 
         estado = ent,
         fecha_de_inicio_de_sintomas = fecha_inicio,
         identificacion_de_covid_19_por_rt_pcr_en_tiempo_real = identificado,
         fecha_del_llegada_a_mexico = fecha_llegada_mexico) %>% 
  mutate(fecha_de_inicio_de_sintomas = as_date(fecha_de_inicio_de_sintomas),
         fecha_corte = as_date(fecha_corte)) 


```

```{r}
### Importar datos de Covid19 curados por Serendipia ----

# Generar tibble vacío ----

# A este le pegaré los datos de los diferentes cortes en los siguientes pasos

mx_serendipia <- 
  tibble(n_caso = as.character(NA),
         estado = NA,
         sexo = NA,
         edad = NA,
         fecha_de_inicio_de_sintomas = NA,
         identificacion_de_covid_19_por_rt_pcr_en_tiempo_real = NA,
         procedencia = NA, 
         fecha_del_llegada_a_mexico = NA,
         fecha_corte = NA)

# Obtener cortes de marzo ----

# Definir fechas de las cuales obtener cortes

# A pesar de que el primer corte publicado por la S. Salud es del 16 de marzo, comienzo a usar los datos de Serendipia el 17 de marzo para utilizar el archivo de Katia Guzmán del 16 de marzo. Ésto, porque el archivo de Katia incluye la fecha en que se publicaron los datos de los 82 casos registrados entre el 27 de febrero y el 16 de marzo.

dia_marzo <-  17:31

# Loop para obtener datos
for (i in seq_along(dia_marzo)) {
  datos_dia <- 
    getData(where = "Mexico", 
            type = "confirmed", 
            # date = "17/03/2020",
            date = str_c(dia_marzo[i], "/03/2020"),
            source = "Serendipia", neat = F) %>% 
    clean_names() %>% 
    mutate(fecha_corte = make_date("2020", "03", as.character(dia_marzo[i])),
           n_caso = as.character(n_caso)) %>% 
    filter(!str_detect(n_caso, "Fuente|Recuper"))
  
  mx_serendipia <- 
    mx_serendipia %>% 
    bind_rows(datos_dia) %>% 
    mutate(n_caso = as.character(n_caso))
}

# Obtener cortes de abril ----

# Definir fechas de las cuales obtener cortes
dia_abril <-  1:day(Sys.Date() - 1)


# Loop para obtener datos
for (i in seq_along(dia_abril)) {
  datos_dia <- 
    getData(where = "Mexico", 
            type = "confirmed", 
            # date = "17/03/2020",
            date = str_c("0", dia_abril[i], "/04/2020"),
            source = "Serendipia", neat = F) %>% 
    clean_names() %>% 
    mutate(fecha_corte = make_date("2020", "04", as.character(dia_abril[i])),
           n_caso = as.character(n_caso)) %>% 
    filter(!str_detect(n_caso, "Fuente|Recuper"))
  
  mx_serendipia <- 
    mx_serendipia %>% 
    bind_rows(datos_dia) %>% 
    mutate(n_caso = as.character(n_caso))
}

### Eliminar observaciones con missing values ----
mx_serendipia <- 
  mx_serendipia %>% 
  filter(!is.na(n_caso)) 

mx_serendipia <- 
  mx_serendipia %>% 
  mutate(n_caso = as.numeric(n_caso))

### Verificar número de renglones del último corte ----
mx_serendipia %>% 
  filter(fecha_corte == max(fecha_corte)) %>% 
  nrow()

### Limpiar y cambiar tipo de algunas variables en mx_guzman y mx_serendipia----
mx_guzmart <-
  mx_guzmart %>% 
  # Poner nombres de estados en mayúsculas y minúsculas
  mutate(estado = str_to_title(estado),
         estado = str_replace(estado, " De ", " de "),
         estado = ifelse(str_detect(estado, "Quer"), "Querétaro", estado),
         estado = str_replace(estado, "\\r", ""),
         estado = str_replace(estado, "\\n", " "),
         fecha_corte = as_date(fecha_corte)) 

mx_serendipia <- 
  mx_serendipia %>% 
  mutate(estado = str_to_title(estado),
         estado = str_replace(estado, " De ", " de "),
         estado = ifelse(str_detect(estado, "Quer"), "Querétaro", estado),
         estado = str_replace(estado, "\\r", ""),
         estado = str_replace(estado, "\\n", " "),
         fecha_corte = as_date(fecha_corte))

```


```{r}
### Generar tibble con datos NACIONALES diarios ----
foo_guzmart <- 
  mx_guzmart %>% 
  group_by(fecha_corte) %>% 
  summarise(casos_diarios = n()) %>% 
  ungroup() %>% 
  mutate(casos_acumulados = cumsum(casos_diarios)) %>% 
  select(-casos_diarios)

foo_serendipia <- 
  mx_serendipia %>% 
  group_by(fecha_corte) %>% 
  summarise(casos_acumulados = n()) %>% 
  ungroup()  

mx_diario_nal <- 
  rbind(foo_guzmart, foo_serendipia)

```


```{r}
### Generar tibble con datos ESTATALES diarios ----
foo_guzmart_edo <- 
  mx_guzmart %>% 
  group_by(estado, fecha_corte) %>% 
  summarise(casos_diarios = n()) %>% 
  ungroup() %>% 
  group_by(estado) %>% 
  mutate(casos_acumulados = cumsum(casos_diarios)) %>% 
  select(-casos_diarios) %>% 
  ungroup()

foo_serendipia_edo <- 
  mx_serendipia %>% 
  group_by(estado, fecha_corte) %>% 
  summarise(casos_acumulados = n()) %>% 
  ungroup()  

# Unir y reordenar
mx_diario_edo <- 
  rbind(foo_guzmart_edo , foo_serendipia_edo) %>% 
  arrange(estado, fecha_corte)



```

```{r}
library(tidyr)
```


```{r}
# Completar valores faltantes
mx_diario_edo <- 
  mx_diario_edo %>% 
  # Agregar siete renglones para que cuando use complete() tenga datos en todas las fechas
  add_row(estado = "Aguascalientes", fecha_corte = as_date("2020-03-02"), casos_acumulados = 0) %>%
  add_row(estado = "Aguascalientes", fecha_corte = as_date("2020-03-03"), casos_acumulados = 0) %>%
  add_row(estado = "Aguascalientes", fecha_corte = as_date("2020-03-04"), casos_acumulados = 0) %>%
  add_row(estado = "Aguascalientes", fecha_corte = as_date("2020-03-05"), casos_acumulados = 0) %>%
  add_row(estado = "Aguascalientes", fecha_corte = as_date("2020-03-08"), casos_acumulados = 0) %>%
  add_row(estado = "Aguascalientes", fecha_corte = as_date("2020-03-09"), casos_acumulados = 0) %>%
  add_row(estado = "Aguascalientes", fecha_corte = as_date("2020-03-10"), casos_acumulados = 0) %>%
  arrange(estado, fecha_corte) %>%   
  complete(estado, fecha_corte) %>%
  group_by(estado) %>%
  mutate(casos_acumulados = na.locf(casos_acumulados, fromLast = F, na.rm = FALSE), 
         casos_acumulados = replace_na(casos_acumulados, replace = 0)) %>%
  ungroup()
```



```{r}
### Generar tibble con datos ESTATALES del último corte ----
mx_ultimo_corte_edo <- 
  mx_serendipia %>% 
  filter(fecha_corte == max(fecha_corte)) %>% 
  group_by(estado) %>% 
  summarise(casos_acumulados = n()) %>% 
  ungroup()
```


```{r}

```



```{r}
library(ggplot2)
```


```{r}
### Gráfica 01: Número acumulado de casos confirmados de Covid-19 confirmados en México ----
foo <- 
  mx_diario_nal %>% 
  mutate(puntito_final = ifelse(fecha_corte == max(fecha_corte), casos_acumulados, NA),
         texto_puntito_final = ifelse(!is.na(puntito_final), str_c(comma(puntito_final), " casos"), "")) 

foo %>%
  ggplot(aes(x = fecha_corte)) +
  geom_line(aes(y = casos_acumulados),
            color = "#005f86", size = 1, alpha = 0.9) +
  geom_point(aes(y = puntito_final),
             color = "#005f86", size = 3, alpha = 1) +
  geom_text(aes(y = puntito_final, label = texto_puntito_final), 
            size = 4, 
            fontface = "bold",
            color = "grey30",
            hjust = 0.8,
            vjust = -1) +
  scale_x_date(breaks = seq(from = as_date("2020-02-27"), 
                            to = max(foo$fecha_corte), 
                            by = 3), 
               date_labels = "%b-%d", 
               limits = c(as_date("2020-02-27"), max(foo$fecha_corte))) +
  scale_y_continuous(breaks = seq(0, 2500,200),
                     limits = c(-10, max(foo$casos_acumulados) + max(foo$casos_acumulados)*0.2),
                     expand = c(0, 0),
                     labels = comma) +
  labs(title = "Acumulado de casos confirmados de Covid-19 en México",
       subtitle = subtitulo_mx,
       x = "Día\n",
       y = "Número\n",
       caption =             "\nElaborado y adaptado por @RodriguezMauro adaptado con código d @segasi / Fuente: https://www.gob.mx/salud/documentos/ vía el paquete {covidMex}\n.\n\nNota:\".")
```

```{r}

```


```{r}
### Gráfica 02: Número de nuevos casos de Covid-19 confirmados diariamente en México ----
mx_diario_nal %>% 
  mutate(num_casos_diarios = casos_acumulados - lag(casos_acumulados),
         num_casos_diarios = ifelse(is.na(num_casos_diarios) & fecha_corte == as_date("2020-02-27"), 1, num_casos_diarios)) %>% 
  ggplot(aes(x = fecha_corte, y = num_casos_diarios)) +
  geom_col(fill = "#005f86", alpha = 0.9) +
  scale_x_date(date_breaks = "3 day", date_labels = "%b-%d", expand = c(0, 0)) +
  scale_y_continuous(breaks = seq(0, 400, 50), expand = c(0, 0)) +
  labs(title = "Casos nuevos de Covid-19 confirmados diariamente en México",
       subtitle = subtitulo_mx,
       x = "",
       y = "Número\n",
       caption =           "\nElaborado y adaptado por  @RodriguezMauro con código de @segasi / Fuente: https://www.gob.mx/salud/documentos/ vía el paquete {covidMex}\n.\n\nNota:\".")


```


```{r}
library(forcats)
```


```{r}
### Gráfica 03: Número de casos de Covid-19 confirmados en cada entidad ----
mx_ultimo_corte_edo %>% 
  ggplot(aes(x = casos_acumulados, y = fct_reorder(estado, casos_acumulados))) +
  geom_col(fill = "#005f86", alpha = 0.7) +
  scale_x_continuous(breaks = seq(0, 1000, 25), 
                     limits = c(0, max(mx_ultimo_corte_edo$casos_acumulados) + max(mx_ultimo_corte_edo$casos_acumulados)*0.05),
                     expand = c(0, 0)) +
  labs(title = "Número de casos de Covid-19 confirmados en cada entidad",
       subtitle = subtitulo_mx,
       x = "\nNúmero     ",
       y = "",
       caption =                 "\nElaborado y adaptado por  @RodriguezMauro con código de @segasi / Fuente: https://www.gob.mx/salud/documentos/ vía el paquete         {covidMex}\n.\n\nNota:\".")

```


```{r}
### Gráfica 04: Treemap del número de casos de Covid-19 confirmados en cada entidad ----
mx_ultimo_corte_edo %>%
  ggplot(aes(area = casos_acumulados, fill = log(casos_acumulados))) +
  geom_treemap(col = "white") +
  geom_treemap_text(aes(label = estado), fontface = "bold", color = "white", alpha = 1, min.size = 0, grow = F) +
  geom_treemap_text(aes(label = paste(comma(casos_acumulados, accuracy = 1), "casos", sep = " ")), color = "white", padding.y = unit(7, "mm"),min.size = 0) +
  geom_treemap_text(aes(label = paste(comma(casos_acumulados/sum(casos_acumulados)*100, accuracy = 1), "% de los casos", sep = "")), color = "white", padding.y = unit(14, "mm"), min.size = 0, size = 14) +
  scale_fill_gradient(low = "grey95", high = "#005f86", guide = guide_colorbar(barwidth = 18, nbins = 6), labels = comma, breaks = pretty_breaks(n = 6)) +
  labs(title = "Casos confirmados de Covid-19 en cada entidad federativa",
       subtitle = subtitulo_mx,
       x = NULL,
       y = NULL,
       caption =               "\nElaborado y adaptado por  @RodriguezMauro con código de @segasi / Fuente: https://www.gob.mx/salud/documentos/ vía el paquete {covidMex}\n.\n\nNota:\".")

```


```{r}

### Gráfica 05: Heatmap del número acumulado de casos confirmados de Covid-19 en cada entidad de México ----
mx_diario_edo %>% 
  ggplot(aes(x = fecha_corte, 
             y = fct_rev(estado),
             fill = log(casos_acumulados + 1))) +
  geom_tile(color = "grey60") +
  scale_x_date(date_breaks = "1 day", date_labels = "%b-%d", expand = c(0, 0)) +
  scale_fill_gradient(low = "#ffffff", 
                      high = "#005f86", 
                      breaks = 0:4,
                      labels = c(str_c("0", " (mín.)"), "", "", "", str_c(max(mx_diario_edo$casos_acumulados), " (máx.)"))
  ) +
  labs(title = "Acumulado de casos confirmados de Covid-19 en cada estado",
       subtitle = subtitulo_mx,
       x = "",
       y = NULL,
       fill = "Número acumulado (log)  ",
       caption =             "\nElaborado y adaptado por  @RodriguezMauro con código de @segasi / Fuente: https://www.gob.mx/salud/documentos/ vía el paquete {covidMex}\n.\n\nNota:\".") 
```

```{r}
### Gráfica 06_01: Evolución del número acumulado de casos confirmados desde el primer caso confirmado en las entidades de México ----
foo <- 
  mx_diario_edo %>% 
  mutate(estado = case_when(estado == "Ciudad de México" ~ "CDMX",
                            estado == "Baja California" ~ "BC",
                            estado == "Baja California Sur" ~ "BCS",
                            estado == "Nuevo León" ~ "NL",
                            estado == "San Luis Potosí" ~ "SLP",
                            TRUE ~ estado)) %>%
  group_by(estado) %>%
  mutate(primer_caso = ifelse(casos_acumulados > 0 & fecha_corte == as_date("2020-02-27") | casos_acumulados > 0 & lag(casos_acumulados) == 0 & estado != "Ciudad de México", 1, NA),
         dummy_dias_primer_caso = primer_caso) %>%
  fill(dummy_dias_primer_caso, .direction = "down") %>% 
  mutate(dias_primer_caso = cumsum(replace_na(dummy_dias_primer_caso, 0)) - 1) %>% 
  ungroup() %>% 
  mutate(puntito_final = ifelse(fecha_corte == max(fecha_corte), casos_acumulados, NA), 
         etiquetas_entidad = ifelse(fecha_corte == max(fecha_corte) & casos_acumulados >= 70 | fecha_corte == max(fecha_corte) & dias_primer_caso > 22, estado, ""),
         etiquetas_entidad_log = ifelse(fecha_corte == max(fecha_corte), estado, "")) %>% 
  filter(dias_primer_caso > -1)


foo %>% 
  ggplot(aes(x = dias_primer_caso, 
             y = casos_acumulados, 
             group = estado)) +
  geom_line(size = 1, 
            color = "#005f86", 
            alpha = 0.6) +
  geom_point(aes(x = dias_primer_caso, 
                 y = puntito_final),
             size = 2, 
             color = "#005f86",
             alpha = 0.8) +
  geom_text_repel(aes(label = etiquetas_entidad), 
                  # vjust = -0.7,
                  color = "grey30",
                  segment.color = "firebrick1",
                  # bg.colour = 'white',
                  fontface = "bold",
                  size = 3) +
  scale_x_continuous(breaks = c(seq(0, 100, 5), max(foo$dias_primer_caso)), limits = c(0, max(foo$dias_primer_caso) + max(foo$dias_primer_caso)*0.05)) +
  scale_y_continuous(limits = c(0, max(foo$casos_acumulados) + max(foo$casos_acumulados)*0.1),
                     label = comma, 
                     breaks = seq(0, 0, 25)) +
  labs(title = "Evolución del número acumulado de casos confirmados desde el primer caso\nconfirmado en las entidades federativas",
       subtitle = subtitulo_mx,
       x = "\nDías desde el primer caso confirmado  ",
       y = "Número de casos  \n",
       caption =             "\nElaborado y adaptado por  @RodriguezMauro con código de @segasi / Fuente: https://www.gob.mx/salud/documentos/ vía el paquete {covidMex}\n.\n\nNota:\".")
```


```{r}
### Gráfica 06_02: Evolución del número acumulado de casos confirmados desde el primer caso confirmado en las entidades de México, log 10 ----
set.seed(1)
foo %>% 
  ggplot(aes(x = dias_primer_caso, 
             y = casos_acumulados, 
             group = estado)) + 
  geom_line(size = 1, 
            color = "#005f86", 
            alpha = 0.4) +
  geom_point(aes(x = dias_primer_caso, 
                 y = puntito_final),
             size = 2, 
             color = "#005f86",
             alpha = 0.5) +
  geom_text_repel(aes(label = etiquetas_entidad_log), 
                  check_overlap = F,
                  force = 3,
                  # vjust = -0.7,
                  color = "grey30",
                  # bg.colour = 'white',
                  fontface = "bold",
                  size = 2) +
  scale_x_continuous(breaks = c(seq(0, 100, 5), max(foo$dias_primer_caso)), limits = c(0, max(foo$dias_primer_caso) + max(foo$dias_primer_caso)*0.01)) +
  scale_y_log10(breaks = c(1, 3, 10, 30, 100, 300, 1000, 3e3, 10e3, 3e4, 10e4, 3e5, 10e5, 3e6, 10e6, 3e7, 10e7)) +
  labs(title = "Evolución del número acumulado de casos confirmados desde el primer caso\nconfirmado en las entidades de México*",
       subtitle = str_c(subtitulo_mx, " | Distancia logarítmica en las etiquetas del eje vertical"),
       x = "\nDías desde el primer caso confirmado  ",
       y = "Número de casos (log 10)\n",
       caption =             "\nElaborado y adaptado por  @RodriguezMauro con código de @segasi / Fuente: https://www.gob.mx/salud/documentos/ vía el paquete {covidMex}\n.\n\nNota:\".")
```



```{r}
### Gráfica 07: Casos confirmados de Covid-19, por género y edad en México----
foo <- 
  mx_serendipia %>% 
  filter(fecha_corte == max(fecha_corte)) %>% 
  mutate(rango_edad = case_when(edad <= 20 ~ "20 años o menos",
                                edad > 20 & edad <= 30 ~ "21-30",
                                edad > 30 & edad <= 40 ~ "31-40",
                                edad > 40 & edad <= 50 ~ "41-50",
                                edad > 50 & edad <= 60 ~ "51-60",
                                edad > 60 & edad <= 70 ~ "61-70",
                                edad > 70 & edad <= 80 ~ "71-80",
                                edad > 80 ~ "Más de 80 años",
  ),
  genero = ifelse(sexo == "F", "Mujeres", "Hombres"),
  genero = fct_relevel(genero, "Mujeres", "Hombres"))%>% 
  count(genero, rango_edad) 

## Verificar
foo %>% 
  mutate(total = sum(n))

foo %>% 
  ggplot(aes(x = str_wrap(rango_edad, width = 8), y = n, fill = n)) +
  geom_col(fill = "#005f86", alpha = 0.9) +
  scale_y_continuous(expand = c(0, 0), 
                     limits = c(0, max(foo$n) + max(foo$n)*0.1),
                     breaks = seq(0, 400, 20)) +
  facet_wrap(~ genero) +
  labs(x = NULL, 
       y = "Número    \n") +
  labs(title = "Casos confirmados de Covid-19, por género y rango de edad",
       subtitle = subtitulo_mx,
       x = NULL,
       y = "Número\n   ",
       caption =                   "\nElaborado y adaptado por  @RodriguezMauro con código de @segasi / Fuente: https://www.gob.mx/salud/documentos/ vía el paquete   {covidMex}\n.\n\nNota:\".") 

```

```{r}
### Gráfica 09: Número acumulado de muertes por Covid-19 en México ----

foo <- 
  mx_muertes_x_dia %>% 
  mutate(puntito_final = ifelse(fecha_corte == max(fecha_corte), muertes, NA),
         texto_puntito_final = ifelse(!is.na(puntito_final), str_c(comma(puntito_final), " Fallecimientos"), "")) 

foo %>%
  ggplot(aes(x = fecha_corte)) +
  geom_line(aes(y = muertes),
            color = "firebrick", size = 2, alpha = 0.9) +
  geom_point(aes(y = puntito_final),
             color = "firebrick", size = 4, alpha = 1) +
  geom_text(aes(y = puntito_final, label = texto_puntito_final), 
            size = 4, 
            fontface = "bold",
            color = "grey30",
            hjust = 0.9,
            vjust = -1) +
  scale_x_date(breaks = seq(from = as_date("2020-03-19"), 
                            to = max(foo$fecha_corte), 
                            by = 2), 
               date_labels = "%b-%d", 
               limits = c(as_date("2020-03-19"), max(foo$fecha_corte))) +
  scale_y_continuous(breaks = seq(0, 300, 10),
                     limits = c(-10, max(foo$muertes) + max(foo$muertes)*0.2),
                     expand = c(0, 0),
                     labels = comma) +
  labs(title = "Número acumulado de muertes por Covid-19 en México",
       subtitle = subtitulo_mx,
       x = "",
       y = "Número\n",
          caption =                                 "\nElaborado y adaptado por @RodriguezMauro con código de @segasi / Fuente: https://www.gob.mx/salud/documentos/vía el paquete {covidMex}           \n.\n\nNota:\".")

```  


```{r}
### Gráfica 10: Número de casos confirmados de Covid-19 que fallecieron diariamente en México ----
foo <- 
  mx_muertes_x_dia %>% 
  mutate(num_muertes_diarias = muertes - lag(muertes),
         num_muertes_diarias = ifelse(is.na(num_muertes_diarias) & fecha_corte == as_date("2020-03-19"),2, num_muertes_diarias)) 

foo %>% 
  ggplot(aes(x = fecha_corte, y = num_muertes_diarias)) +
  geom_col(fill = "dodgerblue4", alpha = 0.9) +
  scale_x_date(date_breaks = "1 day", date_labels = "%b-%d", expand = c(0, 0)) +
  scale_y_continuous(breaks = seq(0, 200, 5), 
                     limits = c(0, (max(foo$num_muertes_diarias) + max(foo$num_muertes_diarias)*0.1)),
                     expand = c(0, 0)) +
  labs(title = "Número de casos confirmados de Covid-19 que fallecieron por día en México",
       subtitle = subtitulo_mx,
       x = "",
       y = "Número\n",
       caption =           "\n    Elaborado y adaptado por  @RodriguezMauro con código de @segasi / Fuente: https://www.gob.mx/salud/documentos/ vía el paquete         {covidMex}\n.\n\nNota:\".")


```

